ACORDAO-COMPLETO-2464770

ACÓRDÃO 5372/2021 ATA 9/2021 - PRIMEIRA CÂMARA

VISTOS, relatados e discutidos estes autos em que se analisam atos de concessão de pensão militar deferidos pela 3ª Região Militar do Comando do Exército em benefício das interessadas acima identificadas. 
ACORDAM os Ministros do Tribunal de Contas da União, reunidos em Sessão da 1ª Câmara, ante as razões expostas pelo Relator, e com fulcro nos incisos III e IX do art. 71 da Constituição Federal e nos arts. 1º, inciso V, e 39, inciso II, da Lei n. 8.443/1992, c/c o art. 259, inciso II, do Regimento Interno/TCU em:
9.1. considerar legal a concessão de pensão militar instituída em favor da Sra. Rosangela Thome Fensterseifer, conferindo registro ao correspondente ato;
9.2. considerar ilegal a concessão de pensão militar em benefício da Sra. Elhenice Grock, negando registro ao respectivo ato;
9.3. dispensar o ressarcimento das quantias indevidamente recebidas de boa-fé pela Sra. Elhenice Grock, consoante o disposto no Enunciado 106 da Súmula da Jurisprudência do TCU;
9.4. determinar à 3ª Região Militar do Comando do Exército que, no prazo de 15 (quinze) dias, a contar da ciência desta Deliberação:
9.4.1. abstenha-se de realizar pagamentos decorrentes do ato impugnado (subitem 9.2 acima) , sujeitando-se a autoridade administrativa omissa à responsabilidade solidária, nos termos do art. 262, caput, do Regimento Interno/TCU;
9.4.2. dê ciência do inteiro teor desta Deliberação à Sra. Elhenice Grock, especialmente acerca do direito de opção pelos benefícios legalmente acumuláveis, encaminhando a este Tribunal, no prazo de 30 (trinta) dias, comprovante da referida ciência;
9.4.3. alerte a Sra. Elhenice Grock de que o efeito suspensivo proveniente da interposição de possíveis recursos perante o TCU não a exime da devolução dos valores percebidos indevidamente após a respectiva notificação, caso os recursos não sejam providos;
9.4.4. notifique a Sra. Elhenice Grock para que manifeste sua opção pela percepção de 02 (dois) dos benefícios acumulados, promovendo a exclusão da interessada da pensão militar em caso de omissão da beneficiária; e
9.5. esclarecer à 3ª Região Militar do Comando do Exército que poderá emitir novo ato de pensão militar à consideração desta Corte de Contas, nos termos da IN/TCU 78/2018, devendo o órgão informar a decisão firmada pela Sra. Elhenice Grock no formulário a ser encaminhado.

Atos de concessão de pensão militar deferidos pela 3ª Região Militar do Comando do Exército em benefício das interessadas abaixo identificadas.

Primeira Câmara

3ª Região Militar do Comando do Exército.

3. Interessadas: Rosangela Thome Fensterseifer (XXX.407.640-XX) e Elhenice Grock (XXX.560.790-XX).

Jorge Oliveira.

13.1. Ministros presentes: Walton Alencar Rodrigues (Presidente), Benjamin Zymler e Jorge Oliveira.
13.2. Ministro que alegou impedimento na Sessão: Jorge Oliveira.
13.3. Ministro-Substituto convocado: Marcos Bemquerer Costa (Relator).
13.4. Ministros-Substitutos presentes: Augusto Sherman Cavalcanti e Weder de Oliveira.

MARCOS BEMQUERER

Trata-se de atos de pensão militar deferidos pela 3ª Região Militar do Comando do Exército em benefício das interessadas Rosangela Thome Fensterseifer e Elhenice Grock.
2.	A Secretaria de Fiscalização de Integridade de Atos e Pagamentos de Pessoal e de Benefícios Sociais - Sefip consigna que o órgão de Controle Interno emitiu parecer pela legalidade dos atos em apreço. Anota, ainda, que as informações cadastradas no Sistema e-Pessoal foram objeto de crítica automatizada. 
3.	Segundo a unidade técnica, a concessão referente à pensão que tem como beneficiária a Sra. Elhenice Grock deve ser considerada ilegal, com negativa de registro do correspondente ato (peça 3) , porquanto a pensionista recebe indevidamente recursos do erário por meio de três fontes: a presente pensão militar e mais 02 (dois) benefícios civis, uma pensão por morte e outra aposentadoria por idade, ambas pagas pelo Instituto Nacional do Seguro Social - INSS. Quanto à concessão referente à Rosangela Thome Fensterseifer, opina pela legalidade e registro do ato.
4.	Reproduzo as análises insertas na instrução da Sefip, com alguns ajustes de forma (peça 5) :
"9. Em consulta realizada [com] a finalidade detectar se há acumulações ilegais de benefícios previdenciários do presente ato, verificou-se que a Sra. Rosangela Thome Fensterseifer, XXX.407.640-XX, não acumula outros proventos ou vencimentos pagos por cofres públicos.
10. É oportuno informar que a Sra. Elhenice Grock, XXX.560.790-XX, ato nº 10714944-08-2014-000597-6, além da pensão militar em estudo, acumula mais benefícios civis, sendo 01 pensão por morte e 01 aposentadoria por idade, ambas pagas pelo INSS em desacordo com os incisos I e II do art. 29 da Lei 3.765/60, in verbis: 
'Art. 29. É permitida a acumulação: (Redação dada peça Medida provisória nº 2.215-10, de 31.8.2001) 
 I - de uma pensão militar com proventos de disponibilidade, reforma, vencimentos ou aposentadoria; 
 (...) 
 II - de uma pensão militar com a de outro regime, observado o disposto no art. 37, inciso XI, da Constituição Federal. (Redação dada peça Medida provisória nº 2.215-10, de 31.8.2001) ' 
11. Sendo os seguintes benefícios civis acumulados cumulativamente com a pensão militar, segundo banco de dados desta Corte: 
	Titular (nome) 
	Situação
	Valor
	Espécie (descrição completa) 
	Data Início

	Elhenice Grock
	Ativo
	1.485,40
	Pensão por Morte Previdenciária
	24/09/2015

	Elhenice Grock
	Ativo
	2.106,57
	Aposentadoria por Idade
	04/10/1999

12. Assim, a pensão militar do ato nº 10003428-08-2016-000199-4 não deve prosperar, devendo a interessada supracitada optar por dois benefícios dentre os 03 (três) acumulados. 
13. No ato nº 10003428-08-2016-000202-8, não foram encontradas quaisquer irregularidades, podendo este receber a chancela pela legalidade."
5.	Em vista da análise empreendida, a unidade técnica propôs ao Tribunal, com fundamento nos arts. 71, inciso III, da Constituição Federal, 1º, inciso V, e 39, inciso II, da Lei 8.443/1992 e 260, §1º, do Regimento Interno/TCU (peças 5 e 6) :
5.1. considerar legal a concessão de pensão militar instituída em benefício da Sra. Rosangela Thome Fensterseifer, conferindo registro ao correspondente ato, e ilegal a pensão em favor da Sra. Elhenice Grock, negando-se registro ao respectivo ato;
5.2. dispensar o ressarcimento das quantias indevidamente recebidas de boa-fé pela Sra. Elhenice Grock, nos termos do verbete da Súmula/TCU 106; e
5.3. determinar ao órgão de origem que: a) faça cessar os pagamentos decorrentes do ato impugnado à Sra. Elhenice Grock; e b) dê ciência, no prazo de 15 (quinze) dias, a contar do recebimento da notificação deste Acórdão, do inteiro teor desta deliberação à interessada, notadamente no que diz respeito ao direito de opção pelos benefícios legalmente acumuláveis, e de que o efeito suspensivo proveniente da eventual interposição de recurso junto ao TCU não a exime da devolução dos valores indevidamente percebidos após a notificação, em caso de não provimento do recurso, devendo encaminhar o comprovante dessa notificação ao Tribunal no prazo de 30 (trinta) dias contados da ciência da decisão.
6.	O Ministério Público junto ao TCU, representado pela Procuradora-Geral Cristina Machado da Costa e Silva, concorda com o exame e com a interpretação da Sefip (peça 7) .
É o Relatório.

não há.

Procuradora-Geral Cristina Machado da Costa e Silva.

PENSÃO MILITAR. ACUMULAÇÃO ILEGAL DE BENEFÍCIOS PREVIDENCIÁRIOS. DESCUMPRIMENTO DAS REGRAS DO ART. 29 DA LEI 3.765/1960. ILEGALIDADE DE UMA CONCESSÃO, COM RECUSA DE REGISTRO AO ATO. LEGALIDADE E REGISTO DO OUTRO ATO.

PENSÃO MILITAR (PMIL)

Secretaria de Fiscalização de Integridade de Atos e Pagamentos de Pessoal e de Benefícios Sociais - Sefip.

Em apreciação atos de pensão militar deferidos pela 3ª Região Militar do Comando do Exército em benefício das interessadas Rosangela Thome Fensterseifer e Elhenice Grock.
2.	A Secretaria de Fiscalização de Integridade de Atos e Pagamentos de Pessoal e de Benefícios Sociais - Sefip constatou que a concessão que tem como beneficiária a Sra. Elhenice Grock deve ser considerada ilegal (peça 2) , porquanto a interessada recebe recursos do erário por meio de três fontes: a pensão militar ora em análise e mais 02 (dois) benefícios civis, uma pensão por morte e outra aposentadoria por idade, ambas custeadas pelo Regime Geral da Previdência Social - RGPS. Sustenta a unidade técnica que tal situação fática vai de encontro ao disposto na Lei 3.765/1960. 
3.	Quanto à concessão instituída em favor da Sra. Rosangela Thome Fensterseifer (peça 3) , a Sefip opina pela legalidade e registro do correspondente ato. O Ministério Público junto a esta Corte concorda com essa interpretação. Considerando que não foi detectada nenhuma irregularidade na aludida concessão de pensão militar, manifesto-me, desde já, de acordo com os pareceres técnicos exarados pela legalidade e registro do ato de peça 3.
4.	Por sua vez, acerca das acumulações constatadas, necessário passar em revista da legislação de regência e da jurisprudência do Tribunal.
5.	A Lei 3.765/1960 disciplina a possibilidade de acumulação da pensão militar nos seguintes termos: 
"Art. 29. É permitida a acumulação:  (Redação dada pela Medida provisória nº 2215-10, de 31.8.2001) 
I - de uma pensão militar com proventos de disponibilidade, reforma, vencimentos ou aposentadoria;  (Redação dada pela Medida provisória nº 2215-10, de 31.8.2001) 
II - de uma pensão militar com a de outro regime, observado o disposto no art. 37, inciso XI, da Constituição Federal.  (Redação dada pela Medida provisória nº 2215-10, de 31.8.2001) "
6.	Esta Casa de Contas, mediante o Acórdão 3653/2011-TCU-Segunda Câmara (rel. min. subst. André de Carvalho) , assentou que o art. 29 da Lei 3.765/1960, em sua redação original, permite a acumulação de duas pensões militares ou de uma pensão militar com vencimentos ou benefício previdenciário decorrente de um único cargo civil, sejam estes últimos vinculados ao Regime Próprio de Previdência de Servidores Públicos ou ao RGPS. Com vistas a melhor compreensão da matéria, transcrevo parte do Voto condutor do julgado:
"5. Ocorre que, no que diz respeito à pensão militar, a redação original do art. 29 da Lei n. 3.765, de 4/5/1960, prevê a acumulação de duas pensões militares ou de uma pensão militar com proventos de disponibilidade, reforma, vencimentos, aposentadoria ou pensão proveniente de um único cargo civil.
6. E, com base em precedentes dos Tribunais Regionais Federais, verifica-se que o benefício previdenciário do INSS é considerado para fins do disposto no mencionado art. 29 da Lei n. 3.765, de 1960, haja vista que, em se tratando de pensão civil, quer seja previdenciária, quer estatutária, a acumulação de benefícios recebidos dos cofres públicos deve ser entendida de maneira restritiva (v. Apelação Cível nº 2005.33.000084718 - TRF 1ª Região e Apelação em Mandado de Segurança 70012 - TRF 2ª Região, fl. 23) .
7. Assim sendo, a acumulação de 3 (três) benefícios pela Sra. (...) não merece prosperar, razão pela qual o ato de fls. 2/5 deve ser considerado ilegal, consoante proposto pela Sefip."
7.	Nessa mesma exegese, cito, entre outros, os Acórdãos 8.721/2017, 7.942/2018 e 7.450/2018, todos julgados pela 2ª Câmara e de minha relatoria, e o Acórdão 4847/2017-TCU-Segunda Câmara (rel. min. subst. André de Carvalho) . 
8.	O magistério jurisprudencial do Superior Tribunal de Justiça dessa linha não destoa, consoante a ementa do REsp 1.434.168/RS (grifos meus) :
"ADMINISTRATIVO E PREVIDENCIÁRIO. FILHA DE MILITAR. ACUMULAÇÃO DE PENSÃO MILITAR COM APOSENTADORIA POR TEMPO DE CONTRIBUIÇÃO AO INSS E PENSÃO POR MORTE DE EX-CÔNJUGE. IMPOSSIBILIDADE. NECESSIDADE DE OPÇÃO POR UM DOS BENEFÍCIOS PREVIDENCIÁRIOS PARA PERCEPÇÃO DA PENSÃO MILITAR. EXEGESE DO ART. 29 DA LEI N. 3.765/1960, COM REDAÇÃO VIGENTE NA DATA DO ÓBITO DO MILITAR.
1. No caso, a recorrente percebe dois benefícios previdenciários (aposentadoria por tempo de contribuição e pensão por morte do ex-cônjuge) , questionando o ato da administração do Comando da Aeronáutica que lhe exigiu a entrega do comprovante de opção por um dos benefícios previdenciários para deferimento do pedido da reversão da pensão militar por morte de seu genitor (ocorrida em 28/7/1976) , antes percebida por sua falecida genitora.
2. 'Art. 29 - É permitida a acumulação: a) de duas pensões militares; b) de uma pensão militar com proventos de disponibilidade, reforma, vencimentos, aposentadoria ou pensão proveniente de um único cargo civil' (Lei n. 3.765/1960, com redação vigente na data do óbito do militar) .
3. A acumulação de benefícios percebidos dos cofres públicos deve ser interpretada restritivamente, sob pena de ofensa ao princípio da legalidade. Deve, pois, a recorrente renunciar a um dos benefícios previdenciários se quiser perceber a pensão militar.
Recurso especial improvido. (REsp 1434168/RS; Ministro HUMBERTO MARTINS; 2ª turma; DJe 24/09/2015) ."
9.	Como se nota, prevalece a interpretação de que a acumulação de benefícios recebidos de cofres públicos deve ser entendida de maneira restritiva. Logo, a acumulação de 01 (um) benefício pensional militar com 02 (dois) benefícios civis pagos pelo RGPS deve ser considerada ilegal. 
10.	Diante desse contexto, percebe-se que o encaminhamento sugerido para o ato impugnado está em alinho com a legislação e ainda se encontra em total aderência ao entendimento jurisprudencial desta Corte de Contas. Por conseguinte, deve-se negar registro ao ato da peça 2, em face da competência conferida, pelo art. 71, inciso III, da Constituição Federal ao TCU, para apreciar a legalidade das concessões de pensões, e ordenar ao órgão concedente que faça cessar os pagamentos dele decorrentes, aplicando-se a orientação fixada no verbete da Súmula/TCU 106 às parcelas indevidamente recebidas pela Sra. Elhenice Grock. 
11.	Deve-se igualmente determinar ao órgão de origem que comunique a beneficiária do ato sobre a deliberação do Tribunal, alertando-a de que o efeito suspensivo proveniente da interposição de eventuais recursos não a exime da devolução dos valores percebidos indevidamente após a notificação, caso esses não sejam providos. Após, devem ser remetidos ao Tribunal documentos comprobatórios de que a pensionista foi cientificada do julgamento desta Corte.
12.	Considero pertinente, ainda, determinar à 3ª Região Militar do Comando do Exército que notifique a Sra. Elhenice Grock para que, no prazo máximo de 15 (quinze) dias, manifeste sua opção pela percepção de 02 (dois) dos benefícios acumulados, promovendo a exclusão da interessada da pensão militar em caso de omissão.
13.	Outrossim, deve-se esclarecer ao órgão de origem que poderá emitir novo ato de pensão militar à consideração desta Corte de Contas, devendo o órgão informar a decisão firmada pela pensionista Elhenice Grock no formulário a ser encaminhado.
14.	Por fim, ressalto que os atos em questão deram entrada nesta Corte de Contas em 2017, não se aplicando a recente sistemática definida pelo Plenário, mediante o Acórdão 122/2021 (rel. min. Walton Alencar Rodrigues) , na linha de observar o Recurso Extraordinário 636.553, em que foi fixado prazo de cinco anos para que o TCU registre os atos de concessão inicial de aposentadoria, reforma ou pensão, após o qual serão considerados "tacitamente registrados", podendo posteriormente o ato que contenha alguma ilegalidade ser submetido ao procedimento de revisão de ofício, com base no art. 54 da Lei 9.784/1999 c/c o art. 260, § 2º, do Regimento Interno/TCU. 
	Ante o exposto, voto por que seja adotada a deliberação que ora submeto a este Colegiado.
TCU, Sala das Sessões, em 30 de março de 2021.
MARCOS BEMQUERER COSTA
Relator